臺灣板橋地方法院刑事判決　　　　　　　96年度訴字第2012號
公　訴　人　臺灣板橋地方法院檢察署檢察官
被　　　告　乙○○
選任辯護人　林嫦芬律師
上列被告因家庭暴力之傷害案件，經檢察官提起公訴（95年度偵
字第29003 號），本院判決如下：
    主  文
乙○○傷害人之身體，處有期徒刑捌月，減為有期徒刑肆月，如
易科罰金，以新臺幣壹仟元折算壹日。
    事  實
一、乙○○與甲○○係為夫妻，渠等為家庭暴力防治法第3 條第
    1 款所稱之家庭成員關係，因於民國95年11月19日某時許，
    渠等僅一時細故發生爭吵，致乙○○離家出走，俟於同年月
    21日晚上8 時40分許，乙○○駕駛車號7621-JH 號自用小客
    車返回渠等位於臺北縣永和市○○里○○街27巷22號住處載
    運私人物品，由渠等之女兒余００（真實姓名年籍詳卷）協
    助搬運至該車內，甲○○見狀後旋即自屋內出外察看，並走
    至該車旁察看車內之人是否為乙○○，且要求車內之人下車
    ，適甲○○走至該車右前方即緊靠右前車燈處察看車內之際
    ，詎乙○○可預見若其駕車往前行駛者，可能撞擊甲○○而
    致甲○○身體受傷，仍基於縱使撞擊甲○○而致使其受傷亦
    不違背本意之不確定傷害犯意，猶加速駕車欲離去而撞擊甲○○，致甲○○倒地，並受有頭部外傷合併左側硬腦膜上出
    血及氣腦、左側耳漏，疑似顱骨骨折、右側頭皮撕裂傷（2
    公分）及左膝擦傷（3 ×2 公分）等傷害。
二、案經甲○○訴由臺北縣政府警察局永和分局報告臺灣板橋地
    方法院檢察署檢察官偵查起訴。
    理  由
壹、程序方面有關證據能力部分：刑事訴訟法第159 條第1 項雖
    規定，被告以外之人於審判外之言詞或書面陳述，除法律有
    規定外，不得作為證據。惟同法第159 條之5 明定：「被告
    以外之人於審判外之陳述，雖不符前4 條之規定，而經當事
    人於審判程序同意作為證據，法院審酌該言詞陳述或書面陳
    述作成時之情況，認為適當者，亦得為證據。」、「當事人
    、代理人或辯護人於法院調查證據時，知有第159 條第1 項
    不得為證據之情形，而未於言詞辯論終結前聲明異議者，視
    為有前項之同意。」，其立法理由在於傳聞證據未經當事人
    之反對詰問予以核實，乃排斥其證據能力。惟當事人如放棄
    對原供述人之反對詰問權，於審判程序表示同意該等傳聞證
    據可作為證據，此時，法院除認該傳聞證據欠缺適當性外，
    自可承認其證據能力。又當事人、代理人或辯護人於調查證
    據時，知有刑事訴訟法第159 條第1 項不得為證據之情形，
    卻表示「對於證據調查無異議」、「沒有意見」等意思，而
    未於言詞辯論終結前聲明異議者，應視為已有將該等傳聞證
    據採為證據之同意，最高法院93年度台上字第3533號、94年
    度台上字第2976號判決亦採同一見解。經查：本案被告、辯
    護人及檢察官於本院審判期日，對於下列經本院調查之證據
    方法，均表示對證據能力不爭執，復於審判期日就本院一一
    提示之前揭證據方法於言詞辯論終結前，均亦未就所調查之
    證據主張有刑事訴訟法第159 條第1 項不得為證據之情形，
    是參照上開說明要旨，本案經調查之證據，均有證據能力，
    合先敘明。
貳、實體方面：
一、訊據被告乙○○固坦承伊於上開時間，駕駛該車返家拿取物
    品之事實，惟矢口否認有何傷害之犯行，並辯稱：伊開車離
    開時，看到告訴人站在該車右側後視鏡，告訴人罵伊三字經
    ，並要求伊下車，伊很害怕，所以伊趕快把車子開走，伊不
    知道有撞到告訴人，伊事後打電話回家，女兒告訴伊，伊才
    知道告訴人受傷住院；伊確定不會撞到告訴人，才把車開走
    ，並非故意云云置辯。辯護人為其辯護稱：被告駕車返家拿
    取物品，遭告訴人粗暴言語謾罵，被告為避免與告訴人發生
    衝突且害怕情緒激動之告訴人對被告不利，旋而匆忙駕車離
    去，被告並無傷害之意圖，況斯時告訴人係站立於該車右側
    ，被告或許情急之下疏於注意告訴人站立右側與車子距離過
    近，導致後照鏡碰撞告訴人，此純屬意外，絕非被告故意所
    致等語。
二、經查：
(一)、於上開時、地，被告駕駛該車返回前揭住處載運個人物品，
    由證人即其女余００協助搬運至該車內，告訴人甲○○見狀
    後旋即自屋內出外察看，並走向該車察看是否為被告，且要
    求車內之人下車，適告訴人走至該車旁察看車之際，被告駕
    駛該車欲離去而撞擊告訴人，致使告訴人受有頭部外傷合併
    左側硬腦膜上出血及氣腦、左側耳漏，疑似顱骨骨折、右側
    頭皮撕裂傷（2 公分）及左膝擦傷（3 ×2 公分）等傷害之
    事實，業據告訴人指訴明確，核與證人余００及丙○○所證
    述之情節大致相符，並有國防醫學院三軍總醫院附設民眾診
    療服務處診斷證明書1 份（詳見偵查卷第12頁）在卷可稽，
    況被告對於告訴人於上開時、地受有前揭傷勢，亦不爭執，
    故上開事實，堪以認定無訛，合先敘明。
(二)、本案爭點係於上開時、地，告訴人是否因趴在該車引擎蓋上
    ，遭被告加速駕車離去時而跌落並受有前揭傷勢？及被告主
    觀上之犯意究為殺人或傷害之不確定故意或過失傷害？茲分
    述如下：
１、查於上開時、地，證人即告訴人甲○○發覺證人余００協助
    搬運物品至車上，旋即出外察看，並詢問證人余００該車上
    為何人，且至該車駕駛座、正前方、右前方查看車內，適證
    人甲○○站立在該車右前方（即右前車燈處）之際，被告加
    速欲駕車離去而往前行駛，致該車右前方撞擊證人甲○○，
    使證人甲○○受有上述傷勢之事實，業據證人丙○○迭於偵
    訊及本院審理時到庭具結均證述：甲○○從監視器看到他女
    兒進進出出，所以他衝出來，我跟著出來，我正在穿鞋子時
    有聽到有人說下車、不要走，我衝出來看時，甲○○站在車
    子右前方即右側車頭燈前，車子往前開，甲○○被撞到後翻
    滾一、二圈，倒在地上；被告開車速度很快；我看到甲○○
    從車頭左邊繞到車子右前方，我並沒有看到他進而繞到副駕
    駛座車門旁，至於甲○○站在右前側之前有無先繞到駕駛座
    旁或車子正前方，我沒有看到；因被告要切車開出去，當時
    被告車子停靠在中間偏左的位置，如果她要直直開出去，會
    撞到停放在左側車輛後照鏡或撞到人，所以被告有斜斜開出
    去等語（詳見偵查卷第22至24頁、本院卷第70至73頁）明確
    ，核與證人甲○○前揭傷勢相符，況其雖為證人甲○○之學
    生，但並未附和證人甲○○證述有關證人甲○○於斯時係站
    立於該車正前方而為不利於被告之證述，顯見其所述並無偏
    頗之虞，足堪採信。故上開事實，堪以認定屬實。至被告辯
    稱：縱使有撞到告訴人，亦僅係該車右側後照鏡撞到云云，
    然觀諸前揭診斷證明書所示，告訴人受有頭部外側合併左側
    硬腦膜上出血、左側耳漏疑似顱骨骨折，且衡諸常情，被告
    所駕駛之車輛為一般自用小客車，該車兩側後照鏡高度位置
    自應不超過一般成年人之肩膀，茍告訴人係遭後照鏡撞擊者
    ，其力道及位置均不致於造成告訴人倒地後受有前揭頭部之
    傷勢，故被告前開辯解，顯不足採信。
２、至證人即告訴人甲○○雖於偵訊時具結證述：我站在該車正
    前方遭被告駕車直接撞到云云（詳見偵查卷第8 至9 、16至
    17頁），及於本院審理時具結證述：我跑到車子前面，我為
    看清楚車內，故我手扶著引擎蓋往前探看，我的腳及身體並
    沒有趴在引擎蓋上，我就被撞，人就昏了，被撞後我人往哪
    個方向倒我不知道，等我有意識時是在救護車上；被告撞我
    後，我往車子正前方右邊飛，被告車子往前直行走出巷口云
    云（詳見本院卷第60至63頁），以及於本院95年度家護字第
    1253、1285號非訟事件訊問時指稱：我站在車子正前方，對
    方直接衝撞我，我飛到1 、20公尺外面云云（詳見本院95年
    度家護字第1253號卷〈下稱95家護1253號卷〉第20頁）；然
    衡諸證人甲○○所受之傷勢及其所述手扶著引擎蓋、腳及身
    體並未趴在引擎蓋上，何以證人甲○○之雙膝正面並無遭撞
    擊之傷勢？且依照被告駕車離去時之速度很快乙節，業據被
    告供稱：當時伊很害怕，趕快把車開走等語甚明，核與證人
    甲○○、余００、丙○○於偵訊及本院訊問時均證述：被告
    駕車離去時車速很快等語相符，則被告於高速往前駕車離去
    之際，茍證人甲○○係人正面站立於該車正前方，且手扶著
    引擎蓋、腳及身體站立於地上者，豈可能證人甲○○遭車撞
    後飛往車子之右前方，且身上亦無遭車輾壓之傷勢？此與常
    情有悖，則證人甲○○證稱：伊站立在該車正前方遭撞擊云
    云，即屬可疑。
３、另證人即被告及告訴人之女余００雖於96年1 月15日接受檢
    察官訊問時證述：甲○○從家裡衝出來，並擋在車子前方靠
    駕駛座處，乙○○當時已發動車子，看到甲○○時有停住，
    甲○○在車子正前方、趴在引擎蓋上要看係何人開車，乙○○又發動車子，甲○○跌在地上，乙○○就離開；甲○○被
    撞後，撞到左邊停放的車後倒地云云（偵查卷第22至24 頁
    ），及本院於96年2 月5 日前揭非訟事件訊問時證述：媽媽
    正準備要走時，爸爸擋在車子正中間前方要看車內是誰並趴
    在引擎蓋上，媽媽就踩油門衝過去，爸爸就從他的左側翻滾
    到旁邊，並撞到旁邊的車子頭部流血云云（詳見本院95家護
    12 53 號卷第70至71頁），以及於本院96年11月6 日審理時
    證述：東西拿完後，爸爸衝出來問我拿東西給車上的誰，他
    先從車前看車內是何人，看不出來又走到駕駛座車門旁看；
    我爸爸走到副駕駛座旁，我媽媽才把車啟動開走，我爸爸要
    閃開，撞到路旁另1 台休旅車後照鏡；我沒有聽到撞擊聲，
    只聽到我爸爸撞休旅車後照鏡聲音；是在我媽媽車子開走後
    ，我看到該休旅車後照鏡歪掉，我猜在我媽媽車子開走前，
    該後照鏡沒有歪掉；我爸爸整個人趴在引擎蓋上，沒有看到
    後，就下來走到副駕駛座車門旁看，此時我媽媽才開車走云
    云（詳見本院卷第64至69頁），是證人甲○○究係站立在該
    車正前方或是副駕駛座旁或是趴在引擎蓋上時遭被告駕車撞
    擊？以及證人甲○○究竟係遭被告駕車撞擊或係證人甲○○
    為閃避被告來車而撞到路旁停放之車輛後照鏡等情，證人余
    ００先後證述不一，且衡諸被告及證人甲○○為其父母親，
    其與渠等關係密切，其上開證述難免有所取捨，以免傷及渠
    等親子、夫妻關係，故證人余００前開證述，自殊難逕予採
    信而為有利於或不利於被告之認定。
４、再按殺人未遂與傷害之區別，本視加害人有無殺意為斷，被
    害人受傷之程度，被害人受傷處所是否為致命部位，及傷痕
    多寡，輕重如何，僅足供認定有無殺意之參考，究不能據為
    區別殺人未遂與傷害之絕對標準，故不能僅因被害人受傷之
    位置係屬人體要害，即認定加害人自始即有殺害被害人之犯
    意，最高法院94年度台上字第6857號著有判決意旨足資參酌
    。承上所述，被告欲加速駕車離去時，告訴人係站立於該車
    右前方處即右前車燈處，而非趴在引擎蓋上，則告訴人自無
    處於高速前進之情形下而跌落地面，致頭部等身體要害受到
    嚴重傷害，進而造成死亡之可能，故公訴人認被告係於告訴
    人趴在引擎蓋上而仍加速駕車離去，有致告訴人跌落地面而
    使頭部等身體重要部分受有嚴重傷害，進而死亡之預見可能
    云云，顯與前開事實不合。又查被告與告訴人為夫妻關係，
    於案發前幾天僅因細故發生爭吵，致使被告離家，及雙方尚
    育有2 名子女等情，業據被告供承在卷，核與告訴人指訴情
    節相符，並經本院調閱前揭非訟事件卷宗查核屬實，是殊難
    認被告有殺害告訴人之動機及目的；況被告所駕駛之車輛原
    係靜止停放在該處，而告訴人係站立於該車右前方即緊靠右
    側車頭燈前，如上所述，則被告欲快速駛離者，其一踩油門
    而撞擊到告訴人之時間及力道自與人車相隔一段距離並加速
    撞擊有別，因而，殊難逕予採認被告主觀上有殺人之犯意。
    則被告辯稱：伊無殺人之犯意等語，堪以採認。
５、復按刑法上之故意，分直接故意（確定故意）與間接故意（
    不確定故意），「行為人對於構成犯罪之事實，明知並有意
    使其發生者」為直接故意。「行為人對於構成犯罪之事實，
    預見其發生而其發生並不違背其本意者」為間接故意。而間
    接故意與有認識的過失（又稱疏虞過失）之區別，二者對構
    成犯罪之事實雖均預見其能發生，但前者對其發生並不違背
    其本意，後者則確信其不發生。與加重結果犯之區別，則在
    於間接故意對犯罪事實之發生，客觀上有預見之可能，主觀
    上亦有預見（不違背其本意）。加重結果犯則對加重結果之
    發生，客觀上雖有預見之可能，但主觀上並未預見。四者概
    念並不相同，適用時應詳予區分，最高法院87年度台上字第
    2716號著有判決可資參照。徵諸證人甲○○發現證人余００
    協助搬運物品至被告車上時，旋即自屋內出外察看，斯時被
    告所駕駛之車輛並未熄火，被告亦知悉證人甲○○在該車外
    ，自該車駕駛座、正前方、右前方等處查看車內乙節，業據
    被告供述明確，核與證人甲○○、余００及丙○○證述之情
    節相符，可知，被告主觀上可預見其駕車往前行駛時，將撞
    擊到站立於該車右前方之告訴人而致使告訴人受傷；再者，
    被告駕車離去時速度並非緩慢，顯不足使告訴人有時間反應
    而得以閃避，此為被告得以預見，然其仍駕車往前駛離，而
    無任何閃避之情狀，可知其對該結果之發生亦不違背其本意
    ；況證人余００於偵訊時證述：被告兩天後打電話問我甲○○有無怎樣，我說甲○○有送醫等語（詳見偵查卷第23頁）
    甚明。是以，被告顯可預見其駕車會撞擊到告訴人而致告訴
    人受傷，但對其發生並不違背其本意之不確定傷害故意。則
    被告辯稱：伊不知道有撞到告訴人，是事後伊打電話回家，
    女兒告訴伊，伊才知道告訴人受傷住院；伊疏未注意而撞到
    告訴人，而非故意云云，即屬卸責之詞，不足採信。
(三)、綜上所述，被告欲駕車離去之際，適有告訴人走至該車右前
    方察看，被告可預見若其駕車往前行駛，有可能撞擊告訴人
    而致使告訴人身體受傷，仍基於縱使撞擊告訴人而致使其受
    傷亦不違背本意之不確定傷害故意，猶加速駕車欲離去而撞
    擊告訴人，致告訴人受有前揭傷勢，事證已臻明確，被告犯
    行堪以認定屬實，應予依法論科。
三、論罪科刑部分：
(一)、按家庭暴力防治法所稱家庭暴力，係指家庭成員間實施身體
    或精神上不法侵害之行為；所稱家庭暴力罪，係指家庭成員
    間故意實施家庭暴力行為而成立其他法律所規定之犯罪，家
    庭暴力防治法第2 條第1 項、第2 項分別定有明文。查被告
    與告訴人為夫妻關係，屬家庭暴力防治法第3 條第1 款所定
    之家庭成員關係，合先敘明。核被告所為，係犯刑法第277
    條第1 項之傷害罪。至公訴人認被告係犯刑法第271 條第2
    項、第1 項之殺人未遂罪嫌，容有未合，已如前述，惟其基
    本社會事實同一，應予變更起訴法條，附此敘明。
(二)、爰審酌被告與告訴人為夫妻關係，因渠等一時細故爭吵而離
    家，其不願與告訴人見面而欲離去時，竟駕車撞擊告訴人，
    致告訴人受前揭非輕之傷勢，且迄今尚未賠償告訴人所受之
    損害，及其犯後否認犯行，並無悔意，惟其並無前科紀錄，
    此有臺灣高等法院被告前案紀錄表1 份在卷可稽，其素行尚
    可，兼衡其犯罪之動機、目的、手段、犯罪時所受之刺激等
    一切情狀，量處如主文所示之刑，以資懲儆。
(三)、末查被告本件傷害之犯罪時間為96年4 月24日以前，合於中
    華民國96年罪犯減刑條例第2 條第1 項第3 款之減刑條件，
    應減其宣告刑二分之一，並依同條例第9 條規定，併予諭知
    易科罰金之折算標準，如主文所示。
據上論斷，應依刑事訴訟法第299 條第1 項前段、第300 條，刑
法第277 條第1 項、第41條第1 項前段，刑法施行法第1 條之1
第1 項、第2 項前段，中華民國96年罪犯減刑條例第2 條第1 項
第3 款、第7 條、第9 條，判決如主文。
本案經檢察官彭聖斐到庭執行職務。
中　　華　　民　　國　　96　　年　　11　　月　　29　　日
                  刑事第六庭審判長法  官  高文淵
                                  法  官  林鈺琅
                                  法  官  饒金鳳
以上正本證明與原本無異。
如不服本判決應於送達後10日內向本院提出上訴書狀併應敘述具
體理由。
                                  書記官  王春森
中　　華　　民　　國　　96　　年　　11　　月　　29　　日
附錄本案論罪科刑之法律條文：
中華民國刑法第277條第1項：
傷害人之身體或健康者，處 3 年以下有期徒刑、拘役或 1 千元
以下罰金。
